【裁判字號】    96,簡上,116
【裁判日期】    970528
【裁判案由】    排除侵害
【裁判全文】
臺灣嘉義地方法院民事判決  96年度簡上字第116號
上   訴   人  乙○○○
                          號
訴 訟代理 人  楊漢東律師
被 上  訴 人  戊○○
                          號
兼訴訟代理人  丁○○
上列當事人間請求排除侵害事件，上訴人對於民國96年11月15日
本院朴子簡易庭96年度朴簡字第10號第一審判決提起上訴，本院
於民國97年5月14日言詞辯論終結，判決如下：
    主  文
上訴駁回。
第二審訴訟費用由上訴人負擔。
    事 實 與 理 由
一、上訴人起訴主張：
（一）坐落嘉義縣六腳鄉○○○段336之18地號土地（下稱336之
      18地號土地）及其上同段235建號房屋即門牌號碼為嘉義
      縣六腳鄉正義村下雙溪168號建物（下稱168號房屋）為伊
      所有，被上訴人2人未經伊同意，即於168號房屋之外牆，
      以鐵釘、強力膠等物，用以固定建築用之板模及木板，並
      加灌水泥，導致木板夾在外牆上無法取出，已侵害伊對16
      8號房屋之所有權等語，爰本於民法第767條、第184條、
      第191條、第213條之法律關係提起本訴。
（二）二審並補陳：
   1、證人甲○○與丙○○就被上訴人施工前在上訴人外牆抹白
      膠及釘板磨是否經上訴人同意一事，被上訴人在鈞院97年
      2月14日準備程序供稱：「當初如果說上訴人有說不可以
      抹白膠、釘板模，我們怎麼可能蓋到3樓，上訴人才吵。
      」但鈞院97年3月10日傳訊前述2位證人均供稱不知情後，
      被上訴人才又改稱伊沒有在上訴人外牆抹白膠與釘板模。
      被上訴人之辯詞前後不一，並不實在。
   2、證人丙○○供稱被上訴人房屋一樓的牆壁與一樓天花板同
      在95年5月19日就灌好，此項證詞並不實在。被上訴人施
      工過程因與上訴人迭生糾紛，且造成上訴人權益受損，故
      上訴人及家人在施工期間均有拍照存證，其中編號1之照
      片（上訴人97年3月24日準備書狀證物編號1）是於95年8
      月27日拍攝，該次照片可證明當時上訴人一樓外牆遭被上
      訴人抹上白膠，該次事件因上訴人及早發現而將其拆下，
      而此照片可證明95年8月27日被上訴人一樓外牆尚未灌漿
      。而編號2及編號3之照片（上訴人97年3月24日準備書狀
      證物編號2及編號3）可以證明95年8月12日被上訴人新建
      房屋一樓及天花板都未灌漿，證人丙○○為幫被上訴人95
      年8月及9月施工違法侵害上訴人之事實脫免責任，竟偽稱
      早在95年5月已將一樓外牆及天花板完成灌漿，丙○○此
      部分之證詞並不實在。
   3、被上訴人建屋完工後，因被上訴人施工方法不當，被上訴
      人在相鄰之外牆間以木板阻隔，致遇雨無法宣洩而造成雨
      水倒灌入上訴人屋內，不論被上訴人是否有抹白膠、釘板
      模，上訴人均有權主張排除侵害。
（三）並聲明：1.原判決廢棄。2.被上訴人應拆除固定於門牌號
      碼嘉義縣六腳鄉正義村15鄰下雙溪168號建物外牆之板模
      、木板、強力膠及鐵釘，並將受損之牆面回復原狀。3.訴
      訟費用由被上訴人負擔。
二、被上訴人則以：
（一）坐落同段336之6地號土地（下稱336之6地號土地）為被上
      訴人丁○○所有，被上訴人丁○○係在自己所有之土地上
      建築房屋，且未在168號房屋之外牆使用鐵釘或強力膠等
      物固定板模或木板等語，資為抗辯。
（二）二審另補陳：被上訴人並未將板模釘在上訴人住宅的牆壁
      上，且測量的結果，上訴人侵佔到我的地了。
（三）並聲明：1.請求駁回上訴。2.訴訟費用由上訴人負擔。
三、爭點事項：
（一）不爭執事項：
   1、336之18地號土地及其上建物建號235號為上訴人所有。
   2、緊臨336之18地號土地南邊為336之6地號，係被上訴人丁○○所有。
   3、336之6地號現已建有2樓樓房。
   4、336之18地號及336之6地號上之建物，中間有木板相隔。
   5、336之6地號上之建物，經上訴人聲請假處分，禁止被上訴
      人不得在上訴人之房屋外牆以模板、木板、強力膠及鋼筋
      混凝土搭築建物或其他工作物，並於96年5月1日執行完畢
      。
   6、上訴人告發被上訴人丁○○違反查封效力涉有妨害公務罪
      嫌，經檢察官起訴後，檢察官於97年5月1日以被上訴人丁○○犯罪嫌疑不足而撤回起訴。 
（二）爭執事項：
   1、336之6地號上之建物，係何人所建？
   2、被上訴人有無以強力膠或鐵釘將木板固定於上訴人所有房
      屋之外牆？
   3、若被上訴人有以強力膠或鐵釘將木板固定於上訴人所有房
      屋之外牆，此是否經上訴人之同意？
   4、被上訴人是否施工不當致雨水倒灌入上訴人屋內而受有損
      害？上訴人並得請求回復原狀。
四、336之6地號上之建物，係何人所建？
    被上訴人主張336之6地號上之建物係被上訴人丁○○所建，
    上訴人亦未能舉出336之6地號上之建物係由被上訴人2人所
    共有，故並無證據證明上開建物確係被上訴人2人所有，難
    認上開建物被上訴人戊○○亦係共有人。從而上訴人對被上
    訴人戊○○訴請排除侵害部分，即屬無據。
五、被上訴人有無以強力膠或鐵釘將木板固定於上訴人之外牆？
（一）依現場相片所示（見上訴人97年3月24日書狀編號一相片）
      ，上訴人所有牆壁之外牆確留有塗強力膠之痕跡。
（二）承攬336之6地號上建物板模之包商許瑞卿於偵查中證稱「
      釘牆壁的板模時並無釘到被告（指本件之上訴人）之牆壁
      ，當初要釘一樓板模時，隔壁的太太有要求我們以木板隔
      開當伸縮縫，所以我們才以5分的木板隔開，但是這個木
      板在泥漿灌下以後就拿不掉的，在作1樓時就有找村長來
      作口頭協調，隔壁有同意，也有同意我們在她牆壁粘漿糊
      以便固定木板，1樓才能作起來，不知道為何到了灌二樓
      頂板，被告（指本件之上訴人）不同意了等語（見96年偵
      字第719號卷第43頁）。
（三）證人己○○證稱：「民國95年之後去上訴人家換燈管，我
      因為抽煙所以打開窗戶看到被上訴人的家那裡有3、4個工
      人拿了一桶工業樹脂在刷上訴人房子的牆壁，還有拿板模
      去貼在他們的牆上」等語（見本院97年1月17日筆錄第2頁
      ）。
（四）互核上2證人所述，確有以強力膠將木板固定於上訴人之
      牆面等情所述相符，復與相片相符。且證人許瑞卿參與板
      模之施工過程，證人2人與當事人間並無任故舊恩怨，亦
      與本件訴爭結果並無任何利益糾葛，當不致為偏袒任何一
      方而為虛偽陳述，致干冒受偽證罪追訴處罰之危險，是其
      2 人之證述應屬真實可採。據此足認確有以強力膠將木板
      固定於上訴人外牆之情事。
（五）另被上訴人否認有以鐵釘將木板固定於上訴人之牆面，上
      訴人亦未能證明此部分之事實為真實。且證人許瑞卿、甲○○、己○○，證人即上訴人之先生侯扶桑及證人即上訴
      人之媳婦蔡秋楓證述，亦未能證明被上訴人確有以鐵釘將
      木板固定於上訴人之牆面之情事。是上訴人此部分之主張
      並不可採。
六、若被上訴人有以強力膠將木板固定於上訴人之牆面，此是否
    經上訴人之同意？
（一）如上許瑞卿於偵查中證稱「.. 在作1樓時就有找村長來作
      口頭協調，隔壁有同意，也有同意我們在她牆壁粘漿糊以
      便固定木板，1樓才能作起來，.. 」等語（見96年偵字第
      719號卷第43頁）。而許瑞卿已往生，有經郵政機關所退
      回之本院開庭通知信封可證，是已無從再行通知許瑞卿到
      庭再為說明。而包商許瑞卿並非336之6地號上之建物所有
      人，其僅係施工包商，其若未經上訴人之同意，在兩造尚
      有爭執之情況下，當不致擅自在上訴人牆壁粘漿糊固定木
      板，而無端捲入兩造之紛爭中，是其上開證述應屬可採。
（二）證人甲○○證稱：「我是他們的村長。他們蓋房子的時候
      ，我曾經去協調過，當時我去協調時，被上訴人一樓的前
      半段已經蓋好了，是要蓋一樓的後半段，因為他們兩家的
      牆壁相連，上訴人希望被上訴人能夠用厚板隔開，但是被
      上訴人只願意用薄板隔開。被上訴人要我告訴上訴人希望
      樓下用厚板，樓上用薄板，但是上訴人要被上訴人全部用
      厚板相隔。（問：當時上訴人同意用厚板相隔？）我去協
      調的意思就是這樣。（問：上訴人當時是否有同意厚板可
      以黏的方式或是用鐵釘固定於牆壁之上？）因為施工的時
      候，我不在場，所以我不清楚。而且當時沒有提到這個，
      當時只是說要以厚板相隔」等語（見本院97年3月10日筆
      錄第1、2頁）。互核上證人許瑞卿、甲○○所述，就「有
      找村長協調、上訴人同意被上訴人以木板間隔」等情相符
      ，且證人甲○○身為兩造之村長，平日熱心里民服務，爭
      紛協調，並實際參與兩造之紛爭協調過程，復與當事人間
      並無任故舊恩怨，亦與本件訟爭結果並無任何利益糾葛，
      其無任何偏袒任何一造之動機，當不致為偏袒任何一方而
      為虛偽陳述，而無端捲入兩造之紛爭，或招致受偽證罪追
      訴處罰之危險，是其2人之證述應屬真實可採。
（三）證人甲○○上開證述雖未能明確指稱上訴人是否有同意被
      上訴人同在其外牆粘漿糊固定木板，然證人甲○○已明確
      指稱「上訴人要被上訴人全部用厚板相隔」。顯見上訴人
      有同意被上訴人以木板間隔，再參以證人許瑞卿之上開證
      述有找村長來協調等情相符。益證證人許瑞卿之上開證述
      「.. 隔壁有同意，也有同意我們在她牆壁粘漿糊以便固
      定木板..」等情並非憑空自行捏造。
（四）兩造為此爭議延伸多案案件，且係鄰居，每日在被上訴人
      之工地走動，如上訴人不同意其外牆粘漿糊固定木板，而
      在粘漿糊固定木板，必然須日間公開為之，無法於夜間暗
      中進行，且固定木板後尚要砌磚、灌漿等工程，非一夕可
      成。亦即在外牆粘漿糊時，上訴人必然會查覺，上訴人若
      未同意，必當立即出面阻止，何以會讓336之6地號上之建
      物搭建到2樓之理。
（五）證人即上訴人之先生侯扶桑證稱：「我看到被上訴人的工
      人於95年8月27日用強力膠塗在我的牆壁上，再將板模黏
      在上面，之後要用釘子釘上去。當時只有板模工人在場，
      我看到時，趕快去叫媳婦去菜市場叫我太太回來。當時是
      在做1樓的板模。我有問工人為何黏板模在我們的牆壁上
      ，他說是老闆說的。後來我們就有把板模拆掉1、2片下來
      ，後來被上訴人又找警員來。到了9月份的時候，發現他
      又偷偷蓋起來了」等語（見97年3月24日筆錄第1、2）。
      證人即上訴人之媳婦蔡秋楓證稱：「95年8月27日當時是
      在釘1樓的板模。當時他們用膠黏在牆壁上，也有黏在板
      模上，然後又將板模黏在牆壁上，我們發現之後，很生氣
      ，我公公叫我去找我婆婆回來，我就騎機車去找我婆婆回
      來。婆婆回來之後看到後很生氣，就把板模拉了幾片下來
      ，然後由我拍照。拉了幾片板模下來我沒有數，差不多3
      、4片左右，但是有拉下面那一排的拉下來，上排的如果
      拉不到的就沒有拉下來。是被我婆婆全部拆掉了等語等語
      （見97年3月24日筆錄第3、4）。互核上2證人所述，就板
      模是否全部拆下，所述並不相同，況且依上訴人所提出之
      95年8月27日之相片（見上訴人97年3月24日書狀編號一相
      片），上訴人外牆僅係小部分塗有強力膠，並非大片牆面
      有塗強力膠，亦非如證人蔡秋楓上開證稱有所謂被上訴人
      已粘板模上下排及被排拆3、4面之多。再者，證人與上訴
      人有至親關係，亦與被上訴人平時相處不睦，其證詞難免
      偏袒上訴人。是上訴人主張有拆除板模阻止被上訴人固定
      板模一事，並非可採。
（六）綜上所述，被上訴人以強力膠將木板固定於上訴人之牆面
      ，係經上訴人之同意無誤。
七、被上訴人是否施工不當致雨水倒灌入上訴人屋內而受有損害
    ？上訴人並得請求回復原狀。
（一）兩造毗鄰建屋，其相鄰之牆壁並未緊密相結合，其間必存
      有縫細，是即使被上訴人未以木板間隔兩造間相鄰之牆面
      ，下雨時，雨水亦會由窗戶倒灌入上訴人之房屋，此係必
      然之現象，與被上訴人有無使用木板間隔上訴人之牆面無
      關，除非上訴人同意被上訴人在兩造牆壁相鄰上方作防水
      處理。然上訴人已對被上訴人聲請假處分，禁止被上訴人
      不得在上訴人之房屋外牆以模板、木板、強力膠及鋼筋混
      凝土搭築建物或其他工作物，並於96年5月1日執行完畢，
      是在假處分效力消滅前，被上訴人已無從再為施作防水處
      理。則在被上訴人建築完成後，並施作防水處理前，雨天
      時，雨水必會由窗戶倒灌入上訴人之房屋，此乃自然現象
      ，難認係被上訴人有何施工不當之情事。
（二）縱使被上訴人因施工不當致雨水倒灌入上訴人屋內而受有
      損害，然：
   1、被上訴人建築336之6地號上之建物，並未逾越而占用上訴
      人所有336之18地號土地，此有內政部土地測量局96年6月
      1日測籍字第0960005277號、96年10月2日測籍字第096000
      9450號鑑定意見書可證（見原審卷第99-103頁），亦即上
      訴人所有之土地或其上之建物，其所有權並無遭侵害之情
      事，上訴人自無從本於民法第767條主張其所有權遭侵害
      而請求被上訴人排除。
   2、按土地上之建築物或其他工作物所致他人權利之損害，由
      工作物之所有人負賠償責任（民法第191條第1項前段）。
      負損害賠償責任者，除法律另有規定或契約另有訂定外，
      應回復他方損害發生前之原狀（民法第213條第1項）。而
      所謂「回復他方損害發生前之原狀」，係指對受損害物品
      回復損害發生前之原狀，非謂回復他方損害發生前之事實
      狀態。是縱使被上訴人因施工不當致雨水倒灌入上訴人屋
      內，上訴人受有損害之事實為真，上訴人所得請求係指請
      求被上訴人對其所有物品，因雨水受潮濕、損害，請求回
      復原狀，非謂可請求被上訴人拆除木板，回復未為木板間
      隔之事實狀態。
   3、再者，縱使上訴人得請求損害賠償，而請求被上訴人拆除
      木板回復原狀。然按不能回復原狀或回復顯有重大困難者
      ，應以金錢賠償其損害（民法第215條）。查，被上訴人
      之建物已搭建至2樓，而其木板繄緊結合於兩造之牆面間
      ，亦即除非拆除被上訴人所搭建之建物，否則無以拆除木
      板，是上訴人請求被上訴人拆除木板回復原狀，顯有重大
      困難，參之上述民法第215條之規定，上訴人應請求金錢
      賠償其損害，而非請求被上訴人拆除木板回復原狀。
八、綜上所述，(一)並無證據證明被上訴人戊○○係336之6地號上
    建物之共有人，且無證據證明被上訴人有以鐵釘將木板固定
    於上訴人之牆面，又被上訴人以強力膠將木板固定於上訴人
    之之牆面，係經上訴人之同意。(二)上訴人既事前同意被上訴
    人以強力膠將木板固定於上訴人之之牆面，被上訴人自無侵
    害上訴人權利可言。(三)在被上訴人丁○○建築完成後，並施
    作防水處理前，雨天時，雨水必會由窗戶倒灌入上訴人之房
    屋，此乃自然之現象，與被上訴人有無使用木板間隔牆面無
    關，難認係被上訴人有何施工不當之情事。(四)縱使被上訴人
    因施工不當致雨水倒灌入上訴人屋內，上訴人受有損害之事
    實為真，然上訴人所得請求回復原狀，係指請求被上訴人對
    其所有物品，因雨水受潮濕、損害之回復原狀，非謂可請求
    被上訴人拆除木板，回復未為木板間隔之事實狀態。(五)縱使
    上訴人得請求損害賠償，而請求被上訴人拆除木板回復原狀
    。然被上訴人拆除木板回復原狀，顯有重大困難，上訴人應
    請求金錢賠償其損害為是。綜上說明，上訴人請求被上訴人
    拆除固定於門牌號碼嘉義縣六腳鄉正義村15鄰下雙溪168號
    建物外牆之板模、木板、強力膠及鐵釘，並將受損之牆面回
    復原狀，自無從准許。從而原審駁回上訴人之請求，並駁回
    其假執行之聲請，並無不合。上訴意旨指摘原判決不當，求
    予廢棄改判，為無理由，應予駁回。
九、本案事證已臻明確，是被上訴人房屋1樓係何時灌漿，雖兩
    造各有所主張，然並不影響本件結果之判斷，是證人丙○○
    之證述是否可信，爰不予認定。又兩造其餘主張陳述及所提
    之證據，均不影響本案判決，毋庸再予審酌，附此敘明。
十、據上論結，本件上訴為無理由，依民事訴訟法第436條之1第
    3 項、第449條第1項、第78條判決如主文。
中    華    民    國    97    年    5     月    28    日
                      民一庭審判長法   官 林世芬
                                  法   官 游悅晨
                                  法   官 馮保郎
以上正本係照原本作成。
本判決不得上訴。
中    華    民    國    97    年    5     月    29    日
                                  書記官  王立梅


司法院資訊處製作；財團法人民間司法改革基金會備份。
